【裁判字號】    89,台上,1271
【裁判日期】    890601
【裁判案由】    塗銷繼承登記
【裁判全文】
最高法院民事判決                              八十九年度台上字第一二七一號
    上  訴  人  己 ○ ○
                甲 ○ ○
                乙 ○ ○
                丁 ○ ○
    共      同
    訴訟代理人  詹 益 煥律師
    被 上訴 人  戊 ○ ○
                丙 ○ ○
                寅 ○ ○
                丑 ○ ○
                辛 ○ ○
                辰 ○ ○
                卯 ○ ○
                巳○○○
                壬○○○
                子 ○ ○
                庚 ○ ○
                癸 ○ ○
                寅○○以次十.
右當事人間請求塗銷繼承登記事件，上訴人對於中華民國八十八年八月十七日臺灣高
等法院第二審更審判決（八十七年度家上更(四)字第三一號），提起上訴，本院判決如
左：
    主  文
原判決廢棄，發回臺灣高等法院。
    主  文
本件上訴人主張：兩造之父（或祖父）周朝湧生前於日據時期昭和十二年（民國二十
六年）將其所有財產以訂立鬮分合約字（下稱鬮分書）之方式，分配與伊等及被上訴
人周廷俊（於原審訴訟進行中死亡，由寅○○以次十人承受其訴訟）、戊○○共六房
。依鬮分書第十九條約定，第一審判決附表（下稱附表）所示之系爭土地，係自全部
財產中抽出，以補貼伊等。依當時適用之日本民法關於所有權移轉係採意思主義之規
定，伊等於鬮分書訂立時，即取得系爭土地所有權。迨臺灣光復後，政府辦理土地總
登記，沿襲日據時期資料，仍將上開土地登記為已於光復前昭和二十年三月十六日死
亡之周朝湧名下。民國六十五年間，伊母恐系爭土地久未辦理繼承登記被收歸國有，
乃採權宜措施，委請代書將該土地辦妥繼承登記為前開六房及鬮分書訂立後始出生之
被上訴人丙○○等七人公同共有，自屬侵害伊之所有權益等情。爰本於民法第七百六
十七條規定，求為命被上訴人寅○○、辰○○、辛○○、卯○○、巳○○○、壬○○
○、子○○、庚○○、癸○○、丑○○（下稱寅○○等十人）就其被繼承人周廷俊如
附表所示之公同共有權辦理繼承登記後，與其餘被上訴人將附表所示之公同共有權移
轉登記與上訴人之判決。（上訴人於第一審併列丙○○為原告，嗣第一審判決渠等敗
訴後，丙○○於原審撤回上訴，上訴人亦撤回與丙○○在第一審之共同聲明，再追加
丙○○為被告。又周廷俊於原審訴訟進行中死亡，上訴人追加前開命其繼承人辦理繼
承登記之聲明。另上訴人「先位聲明」中請求確認周廷俊、戊○○對系爭土地之公同
共有權不存在及應塗銷繼承登記等部分，業經第一審判決其敗訴確定。其「備位聲明
」部分，亦經第一審裁定駁回確定。）
被上訴人（除丙○○外）則以：鬮分書之析產，係以周朝湧「隱居」為停止條件，因
周朝湧並未辦理「隱居登記」，該鬮分書自不生效力。又伊等係經合法程序辦妥系爭
土地之繼承登記，上訴人亦不得依民法第七百六十七條規定為請求，況其請求權早罹
於時效而消滅。再者，上訴人據以請求之鬮分書第十九條並未記載地號，是否即系爭
土地不明。而該條約定附有停止條件，需上訴人改築「外摃二棟家屋」時，系爭土地
始歸其所有，上訴人並未改建前開家屋，停止條件尚未成就，尤不得為本件請求等語
，資為抗辯。
原審維持第一審所為上訴人敗訴之判決，並駁回其追加之訴，無非以：臺灣在日據時
期本省人間之親屬、繼承事項不適用日本民法第四編、第五編之規定，而依當地之習
慣決之。依當時之習慣，家長有權為家產之析分，故有於尊親屬在世之時，遵其命而
析分家產者，通常以鬮分方法為之，鬮分之後各房另立家計，就分得財產取得單獨所
有權，縱未立即分戶別居亦無所影響。本件鬮分合約字前言記載：「同立鬮分合約字
人長房周廷俊、二房戊○○、三房己○○、四房甲○○、五房乙○○、六房丁○○兄
弟……父親將欲隱居以享天年乃承父親之命爰請族親同堂協議，依父親之指命將父親
所有財產物業，抽起一部作為父親養贍，又抽出一部作為德程長孫報酬額，再抽一部
作為嘗，另又抽出苗栗郡三義庄魚藤坪山林指定持分取得，餘者概作六房平均分配
，今編定天地人日月星六個字號，憑鬮拈定，各為各管，永為祖業」字樣，已明示鬮
分合約字係家長周朝湧在世之時，主持析分家財與周廷俊等六人，各房自立家計之鬮
分書，且非以周朝湧隱居為停止條件甚明。雖鬮分合約字載明：「父親將欲隱居以享
天年」，周朝湧並未依當時施行之戶口規則，於戶口調查簿上登記「隱居」，亦未實
際為隱居生活，惟均不影響周朝湧生前主持析分家產之合法效力。依鬮分合約字第十
七條所載：「新竹郡湖口庄長岡嶺字尾四十七番地地上建物照上二大房鬮分當時除開
正廳壹間右三棟全部作為分配，由正廳右壹間起並落廒一間又並內摃橫屋壹棟五間計
共七間額全部歸予長房、二房取得，其由落廒透出外摃相連二棟屋額及過廊等包含一
切歸于三、四、五、六房等共同取得」等語，足見本件鬮分書就房屋之分配並不包括
正廳（即祠堂）。而第十八條記載「正廳建物上二大房間如欲改築之時，其費用則由
長、二兩房支出之事」，即指明非在分配範圍之正廳，日後如需改築之時，由長房、
二房負責改建費用。第十九條記載「外摃二棟之家屋照現下不堪使用，因欲改築，故
將抽出楊梅庄水流東許紅所經營之瓦窯敷地及建物……以為補貼三、四、五、六房改
築外二棟費用之事」字樣，與上述第十七條之記載比對以觀，雖可推論於立鬮分合約
字時，外摃二棟房屋已不堪使用，惟若參諸長房、二房依第十八條需負擔非在分配範
圍內之「正廳」改建費用，顯然周朝湧並無因外摃二棟房屋不堪使用，而於立鬮分合
約字時，即將許紅所承租之瓦窯敷地分由上訴人取得，而係附有以上訴人「改築」為
條件，以平衡長房、二房需負擔正廳之改建費用。且第十九條係記載「欲改築」，即
預定改築，而非「確要改築」，故該記載之真意應係指如上訴人改築時，即將許紅承
租之瓦窯敷地及建物由上訴人取得以為補貼，否則若周朝湧之真意在使上訴人於立鬮
分合約字時即取得許紅承租之瓦窯敷地，何以不記載「抽出許紅承租之瓦窯敷地及建
物以補貼三、四、五、六房改築外摃貳棟家屋之用」。是在上訴人就鬮分合約字第十
九條所指之外摃二棟家產為改築前，其物權變動之法律行為，因停止條件尚未成就，
而不生效力。系爭許紅所經營之瓦窯敷地於周朝湧死亡時，因鬮分合約字第十九條之
條件尚未成就，上訴人未取得該土地之所有權，該土地仍為周朝湧之遺產。上訴人稱
瓦窯敷地即瓦窯基地，瓦窯係坐落於九之二號土地上之一部分，但已拆除，故無法確
定瓦窯在該土地上之位置。又兩造不爭執其真正之周朝湧與訴外人周朝古於昭和二年
九月十七日所立契約書前言記載共同「賃貸與訴外人許阿紅經營坐落於中壢郡楊梅庄
水流東第九番之二內瓦窯一個及其附屬工場」，第四條記載「右同所第八番之二…
…及同所八番之四……並其附近之地附屬與乙者（即許阿紅）使用」，而系爭九
之二號地面積於五十六年分割後仍有四七二六平方公尺，堪認本件鬮分合約字第十九
條所稱之「瓦窯敷地」，係指坐落於水流東段第九之二號土地內之一部分，非整筆土
地，該瓦窯現已滅失，上訴人亦自陳無法特定瓦窯坐落於九之二號土地何位置，則縱
認上訴人於本件鬮分合約字訂立時已取得「瓦窯敷地」之所有權，亦因其無法指明權
利範圍，而無從命被上訴人給付。又依上開周朝湧、周朝古與許紅所立之契約書以觀
，昭和二年即有該八之二及八之四地號，顯非上訴人所主張係分割自九之二號土地，
而依前開契約書記載該二筆土地並非租與許紅之瓦窯敷地，上訴人自無從依鬮分合約
字第十九條之約定請求。至九之六號地即便如上訴人所言係自九之二號地分割而來，
亦因上訴人無從指明瓦窯敷地究係何處而無從請求。上訴人又謂九之六號地係自九之
四號地分割出，與八之四號地相連，在出租與許紅之瓦窯敷地之九之二號地以西，足
見九之四號地包括分割出之九之六號地係契約書第五條所指之九之二號地以外之山林
地云云。因非屬瓦窯敷地，上訴人亦不得主張依鬮分書第十九條取得。從而，上訴人
本於民法第七百六十七條規定，提起本件訴訟，不應准許等詞，為其判斷之基礎。
惟依系爭鬮分書前言及第十四條之記載，立約當時六房兄弟遵照父親周朝湧之指示，
顯有將父親所有產業，除抽出四部分依序作為周朝湧養老之費、長孫報酬、墳嘗及指
定持分取得者外，其餘全部分歸六子取得之意，甚且將六房未出生之「男弟」是否享
有財產之繼承權亦考慮在內，其於財產之分配，可謂鉅細靡遺，並未有餘留，似無獨
留系爭土地處於未定狀態之理。則鬮分書第十八條、十九條所載住屋改築之費用，前
者約定由長、二房支出，後者因「外摃二棟之家屋（即三、四、五、六房分得部分）
現下不堪使用欲改築」，故「將抽出」系爭土地及建物以為補貼三、四、五、六房改
築外摃二棟之費用，是否因立約時長、二房分得之房屋尚堪使用，三、四、五、六房
分得部分已不堪使用（或價值上有差異），為期公平所作之分配？尚非無深究之餘地
，經本院前次發回意旨指明。又依鬮分書第十八條與第十九條之文字觀之，兩者似無
任何關連，乃原審遽依第十八條之記載，認第十九條係周朝湧附有以上訴人「改築」
為條件，以「平衡」長房、二房需負擔正廳之改建費用，而對於究竟如何由第十八條
之記載，得以窺知第十九條係附有以上訴人「改築」為條件？及如何以之「平衡」長
房、二房負擔正廳之改建費用？均未見說明，自屬可議。再者，上訴人雖未能指明上
述「瓦窯敷地」（瓦窯基地）之確切位置，惟依系爭鬮分書第二十條所載「前記各字
號鬮分應得各土地或有遺漏筆數之時後日發現亦歸其包含闢毗連者取得之事」字樣，
倘「瓦窯基地」應歸上訴人取得，是否該基地所在之九之二號土地及其毗連之其餘系
爭土地，均應分歸上訴人取得？亦非無疑。原審未遑斟酌該條約定之真意，徒以前揭
情詞，即為上訴人不利之判決，殊欠允洽。究竟系爭土地依鬮分書之約定是否應歸上
訴人取得，攸關其本件請求有無理由之問題，原審未詳加調查審認，本院尚無從為法
律上之判斷。上訴論旨，指摘原判決不當，求予廢棄，非無理由。
據上論結，本件上訴為有理由，依民事訴訟法第四百七十七條第一項、第四百七十八
條第一項，判決如主文。
中      華      民      國    八十九    年      六      月      一      日
                              最高法院民事第五庭
                                  審判長法官  蕭  亨  國
                                        法官  許  朝  雄
                                        法官  陳  淑  敏
                                        法官  葉  勝  利
                                        法官  鄭  玉  山
      右正本證明與原本無異
                                              書  記  官
中      華      民      國    八十九    年      六      月     二十     日


司法院資訊處製作；財團法人民間司法改革基金會備份。
